臺灣臺北地方法院民事判決　　　　　　　 93年度訴字第288號
原　　　告　戊○○○
訴訟代理人　楊申田律師
複代理人　　楊譜諺律師
被　　　告　丁○○
　　　　　　乙○○
　　　　　　甲○○
上3人共同
訴訟代理人　楊博堯律師
複代理人　　呂瑞貞律師
上列當事人間損害賠償事件，本院於民國96年11月22日言詞辯論
終結，判決如下：
    主      文
被告應連帶給付原告新臺幣壹仟壹佰零貳萬零玖佰陸拾元，及自
民國九十二年十二月十七日起至清償日止，按年息百分之五計算
之利息。
訴訟費用由被告連帶負擔。
本判決於原告以新臺幣佰陸拾捌萬元供擔保後，得假執行。但
被告如以新臺幣壹仟壹佰零貳萬零玖佰陸拾元為原告預供擔保，
得免為假執行。
    事實及理由
甲、程序方面：
    按訴狀送達後，原告不得將原訴變更或追加他訴。但請求之
    基礎事實同一者，不在此限，民事訴訟法第255 條第1 項第
    2 款定有明文。所謂請求之基礎事實同一，係指變更或追加
    之訴與原訴之主要爭點有其共同性，各請求利益之主張在社
    會生活上可認為同一或關連，而就原請求之訴訟及證據資料
    ，於審理繼續進行在相當程度範圍內具有同一性或一體性，
    得期待於後請求之審理予以利用，俾先後兩請求在同一程序
    得加以解決，避免重複審理，進而為統一解決紛爭者，即屬
    之。最高法院90年度台抗字第287號裁定亦採此見，可資參
    酌。本件原告起訴時依民法第184條第1項前段、第185條及
    第179條之法律關係，請求被告給付新臺幣（下同）3,261,6
    64元及法定利息（見本院92年度北調字第370號卷[本院調解
    卷]第3頁），嗣於本院審理中以書狀追加請求權基礎民法第
    184條第1項後段，並擴張應受判決之聲明，請求被告給付11
    ,020,960 元及法定利息（見本院卷(二)第101頁），經核原告
    前後請求權基礎及聲明均為同一借名登記契約事實，其所提
    出訴訟資料仍得相互援用，無甚礙於被告之防禦，應認其基
    礎事實同一，是其所為追加應予准許，合先敘明。
乙、實體方面：
一、原告起訴主張：
  (一)原告於民國72年8月24日繼承其配偶蔡達仁所有坐落臺北市
    ○○○路1段312號6樓之1（建號1608號，下稱系爭房屋），
    及該屋基地即坐落臺北市○○區○○段3小段309地號持分
    1451 10/00000000之土地（下稱系爭土地）（上開房地下稱
    系爭不動產），之後原告擔任其五弟陳家松之連帶保證人，
    導致系爭不動產遭中興商業銀行股份有限公司（下稱中興銀
    行）聲請法院查封拍賣。經向中興銀行交涉後，原告隨即向
    訴外人鄭南彰借得新臺幣（下同）200萬元償還銀行，並向
    被告即原告之二妹丁○○借款800萬元，約定月息1分（即8
    萬元），於88年11月22日為陳家松向中興銀行代償後，系爭
    不動產始獲得啟封。原告為恐系爭不動產再遭查封，本想移
    轉登記予第三人即原告之三妹陳妙至名下，經與其洽商結果
    ，謂伊亦為陳家松連帶保證，其不動產及銀行帳戶均被查封
    ，不能登記在其名下。嗣與代書商討後，第三人陳妙至乃打
    電話給被告丁○○，說明原委並詢問可否將系爭不動產登記
    於其自己或其女兒名下，如此亦無庸再另為買賣資金之證明
    。經被告丁○○答應登記於其女兒名下後，遂於89年1月17
    日將系爭不動產辦理所有權移轉登記在另被告即丁○○之大
    女兒乙○○及被告即丁○○之二女兒甲○○2人之名下，持
    分各1/2。被告雖辯以系爭不動產為信託讓與擔保云云，惟
    系爭不動產係原告所有借名登託於被告乙○○、甲○○，業
    經臺灣高等法院以93年度上字第741號判決被告吳姿燁、甲○○應將系爭不動產移轉登記予原告，被告吳姿燁、甲○○
    不服提起上訴，經最高法院以96年度台上字第611號裁定，
    駁回被告吳姿燁、甲○○之上訴而確定。
  (二)又被告丁○○謂其欠款使用，擬以系爭不動產向銀行借款，
    用以償還原告向被告丁○○所借800萬元及原告前為清償陳
    家松債務向土銀借款之欠款餘額105萬元，原告當時因無現
    款還錢乃允諾之，並約定須告知貸款本息，而由原告繳納銀
    行之借款及利息。嗣被告丁○○向原告秘書丙○○謂其業已
    辦妥貸款，關於原告中興銀行之800萬元借款部分，每月本
    息8萬元，土地銀行之欠款餘額105萬元部分，每月本息25,8
    94元，合計每月本息102,894元。原告遂自89年3月份起依被
    告丁○○所言，逐月或以原告女兒蔡明真或以兒子蔡明勳名
    義，如數匯款至系爭不動產登記名義人即被告乙○○之帳戶
    ，迄至92年8月份止，共繳交本金及利息計有4,510,778元。
  (三)92年8月初，原告欲將系爭不動產過戶回來，乃與陳妙至在
    系爭房屋打電話告知被告丁○○，未獲置理，原告轉而與被
    告乙○○、甲○○2人聯絡，亦均不予理會。且被告乙○○
    於92年10月11日竟打電話給陳妙至，請其轉告原告謂系爭不
    動產登記在我和我妹妹甲○○名下，就是我們的，原告已2
    個月沒付利息了，限原告在92年10月底搬離，我們要收回自
    用云云。原告至此始驚覺有異，隨即前往地政事務所申請謄
    本，發現被告等竟執系爭不動產向玉山商業銀行敦南分行（
    下稱玉山銀敦南分行辦理1140萬元之抵押設定登記，並未告
    知原告而擅自先後於89年3月7日、89年3月28日、92年6 月
    20日向玉山銀敦南分行借貸750萬元、200萬元、940萬元，
    顯已減損系爭不動產所有權權能，侵害原告之權利。
  (四)經原告向玉山銀敦南分行查詢始知渠等歷來僅繳交銀行每月
    利息22,717 元，本金根本分文未付，迄至92年8月份止，共
    繳交利息金額僅有2,578,372元，是原告所交付之金額中共
    計1,932,406元（4,510,778－2,578,372＝1,932,406）遭被
    告私吞。又上述被告未告知原告且未經原告同意，擅自以系
    爭不動產為擔保於92年6月20日向玉山銀敦南分行借貸940萬
    元，而未按時繳納利息及違約金，屢經玉山銀敦南分行催討
    乃不清償，致使玉山銀敦南分行以原告為相對人向本院聲請
    裁定拍賣抵押物，經本院以96年度拍字第869號裁定系爭不
    動產准予拍賣在案。原告為免系爭不動產被強制執行拍賣，
    乃向玉山銀敦南分行代償被告截至96年8月13日積欠之9,088
    ,554 元，是原告因被告故意不法侵權行為受有至少11,020
    .960 元之損害。被告乙○○、甲○○2人乃被告丁○○之女
    兒，系爭不動產移轉登記於渠2人名下後，復向銀行申請貸
    款，渠等對於銀行貸款之金額應知之甚詳，而原告關於借款
    之本息均匯入被告乙○○之帳戶，足見乙○○、甲○○2人
    對於原告匯款之金額超過貸款之本息已有認識，竟與被告丁○○共同基於不法意思之聯絡，向原告詐欺取得不法利益
    11,020.960元，自應與被告丁○○連帶負損害賠償責任。
  (五)又按，主債務人因竊取債權人之財物，債權人對之既得基於
    損害賠償之法律關係，請求回復原狀，同時又得基於不當得
    利之法律關係，請求返還其所受之利益，此即學說上所謂請
    求權之並存或競合，有請求權之債權人，得就二者選擇行使
    其一，請求權之行使已達目的者，其他請求權即行消滅，如
    未達目的者，仍得行使其他請求權（最高法院48年台上字第
    1179號判例意旨參照）。本件原告固向被告丁○○借款800
    萬元，惟因其需錢孔急，乃遂其請求，答應由其以系爭不動
    產向銀行貸款應急，並約定由原告給付銀行之貸款本息，意
    即原告對於被告丁○○之借款已因其以另被告乙○○、甲○○2人名義向銀行貸款而獲清償，被告等即負有代原告給付
    貸款本息予銀行之義務。詎料，渠等竟無法律上原因，向原
    告謊稱銀行貸款每月本息共計102,894元，僅向銀行清償利
    息2,578,372元，因而取得不法利益共計1,932,406元，乃屬
    無法律上原因而獲有利益，致原告受損害者，即應返還其利
    益1,932,406元。又被告未經原告同意，擅自以系爭不動產
    為擔保所借貸940萬元，因未按時繳納利息及違約金，屢經
    玉山銀敦南分行催討乃不清償，致原告向玉山銀敦南分行代
    償被告積欠之9,088,554元，有如上述，亦屬無法律上原因
    而獲有利益，致原告受損害者，即應返還其利益9,088,554
    元。承上，因被告因此所共利益至少11,020.960元。被告乙○○、甲○○2人乃被告丁○○之女兒，系爭不動產移轉登
    記於渠2人名下後，復向銀行申請貸款，渠等對於銀行貸款
    之金額應知之甚詳，而原告關於借款之本息均匯入被告乙○○之帳戶，足見乙○○、甲○○2人對於原告匯款之金額超
    過貸款之本息已有認識，竟與被告丁○○共同基於不法意思
    之聯絡，向原告詐欺取得不法利益11,020.960元，自應與被
    告丁○○連帶返還上開不法利益。
  (六)綜上所述，原告即得基於侵權行為損害賠償之法律關係，請
    求被告回復原狀，同時又得基於不當得利之法律關係，請求
    被告返還其所受之利益，原告爰一併主張請求權之選擇合併
    或期於同一給付段領權而為請求等語。並聲明：1.被告應連
    帶給付原告11,020,960元，及自本起訴狀繕本送達之翌日起
    至清償日止，按年息5%計算之利息。2.願供擔保請准宣告假
    執行。
二、被告辯以：
  (一)本件系爭不動產之移轉、貸款均經原告同意，且證人即原告
    之受僱人丙○○亦證稱：其知道系爭不動產後來丁○○有再
    跟銀行貸款，丁○○要再借款時，系爭不動產上土銀還欠10
    0餘萬，他就代為清償再借款。而系爭不動產自移轉之日即
    89年1月17日起迄今，均為原告占有使用，被告等從未使用
    等情，有證人陳妙至證稱：伊目前住於系爭不動產內，丁○○從65年住到84年，原告重新裝潢，丁○○搬走，伊再搬回
    來等語。
　(二)原告曾向被告丁○○借款800萬元，之後被告丁○○代原告
    為陳家松清償土地銀行之貸款100餘萬元，總計原告向被告
    借貸900餘萬元，為兩造所不爭執。原告為償還前揭向被告
    借款利息，乃按月匯款予被告乙○○，是原告於本件提出之
    匯款明細均係給付向被告借款之利息，並非償還玉山銀行之
    利息，事實上原告至今仍遲延給付利息中，但對於系爭借款
    仍分文未償，均經證人丙○○所證實。
  (三)臺灣高等法院93年上字第741號判決對於本院92年度訴字第
    5950號判決之理由，有如何錯誤之點均未論述，遽以證人陳
    妙至、陳家松之證詞，而為被告不利之判決，惟證人陳妙至
    、陳家松之證詞前後矛盾、且均與原告親密，或為原告提供
    系爭房地供其居住，或原告代其償還借款，且渠2人均對被
    告丁○○採敵對之態度，臺灣高等法院之判決對此證人矛盾
    及偏頗情形，均未詳加審酌，顯然嚴重偏頗。且臺灣高等法
    院93年上字第741號判決對於與兩造均無親屬關係之證人呂
    國棟、蕭邦維等有利於被告之證詞，亦未論述何以不足採之
    理由；更對證人即原告之受僱人丙○○於93年2月23日證稱
    不利原告部分，均視而未見，顯然採證部分有嚴重之偏頗、
    錯誤。
  (四)本件原告為擔保其對被告丁○○所負之借款債務，乃以買賣
    之方式將系爭不動產所有權移轉予被告乙○○及甲○○以為
    擔保，並約定待原告清償本息符合買回條件後，原告仍得買
    回系爭不動產，因系爭不動產仍由原告使用中，故以租金之
    名義請求原告為利息給付。兩造間之法律關係，在學理上稱
    為非典型之不動產擔保讓與關係，乃有別於設定抵押之法定
    擔保行為，亦有以信託讓與擔保或擔保信託名之。惟非典型
    擔保讓與行為究非法定之擔保行為，故在實務上均係利用買
    賣契約及附買回條件契約及租賃契約之方式行使擔保消費借
    貸債權及請求利息之權利（最高法院53年台上字第1205號判
    決)。且最高法院認為此種以擔保為目的，以買賣為原因，
    而移轉不動產所有權之法律行為與通謀虛偽意思表示不同，
    似同而實異，蓋兩造均係出於真正之效果意思而為表示，故
    肯定其移轉所有權之效力（最高法院74年台上字第272號判
    決參照)。因此在債務人清償債務前，債務人買回條件尚未
    成就，擔保讓與設定人不得任意中止兩造間之擔保讓與關係
    。故其擔保物之讓與行為仍然有效，被告為係爭不動產所有
    權人（最高法院92年台上字第238號判決參照）。本件原告
    既尚未返還系爭借款，則本件買回條件既尚未成就，故被告
    乙○○、甲○○仍為系爭不動產所有權人。
  (五)按民法第184條第1項前段所稱權利係指一切私權而言，查金
    錢乃可替代物，故原告對一定之匯款支出並無所有權或其他
    私權，且債權非屬民法第184條第1項前段之權利（最高法院
    92年台上字第367號判決參照)，僅為法律上之利益。故原告
    既主張「債權」受有侵害，而以民法第184條第1項前段為其
    請求權基礎，顯見原告主張與前揭法律規定之要件不合，原
    告之訴顯無理由。而原告匯款予被告乃因原告給付向被告借
    款而衍生之利息。被告向玉山銀行貸款與原告向被告借款乃
    不同法律關係，被告如何向銀行清償，與原告之權益無涉。
    原告執被告向銀行所貸款項，為原告清償被告丁○○之借款
    之說詞，亦殊難想像，蓋債權債務主體並不一致，原告若要
    執此說詞為請求損害賠償之理由，應善盡舉證之責。且原告
    若欲以銀行貸款清償兩造間系爭借款，原告應自行擔任銀行
    貸款之借款人或連帶保證人，並將係爭金額給付被告且應將
    欲償還銀行之本息逕給付銀行方合乎常理。原告既未擔任系
    爭借款之債務人或連帶保證人，被告向銀行所貸款項應如何
    清償係被告與玉山銀行間之法律關係，實與原告無涉，原告
    將給付被告丁○○消費借貸之利息與被告清償玉山銀行利息
    不一致，作為請求侵權行為損害賠償顯於法無據。
  (六)原告依不當得利請求權請求被告應連帶返還其利益，自應就
    被告受有利益是否無法律上之原因，負舉證責任。且原告指
    係依被告負有代原告給付貸款本息於銀行之義務，而匯款於
    被告。由此可知。縱依原告所主張之法律關係，被告取得匯
    款亦屬委任之法律上原因，原告執此陳述卻主張不當得利為
    其請求權基礎，顯與不當得利要件相抵觸等語。
  (七)並聲明：1.原告之訴駁回。2.如受不利益之判決，願供擔保
    請准宣告免為假執行。
三、兩造不爭執之事項：
  (一)系爭不動產係因原告繼承其夫蔡達仁財產而登記於原告名下
    ，於89年1月17日辦理所有權移轉登記予被告乙○○、甲○○名下，有戶口名簿、土地登記簿及建築改良物登記簿、土
    地及建物登記謄本、買賣所有權移轉契約書及公證書各1份
    附卷可稽（見本院92年度北調字第370號卷[下稱本院調解卷
    ] 第15至22頁、第26至29頁、本院卷(一)第20至25頁）。
  (二)系爭不動產登記被告乙○○、甲○○名下後，被告乙○○、
    甲○○以系爭不動產向玉山銀行辦理設定1,140萬元之最高
    限額抵押，有上開土地及建物登記謄本各1份足證（見本院
    調解卷第26至29頁）。
  (三)原告向被告丁○○借款800萬元，之後被告代原告為陳家松
    清償土地銀行之貸款100餘萬元許，總計原告向被告借貸900
    餘萬元。原告自89年起被告丁○○所言，以自己或原告女兒
    蔡明真或兒子蔡明勳名義，匯款至被告乙○○之帳戶，迄至
    92年8月止，共匯款4,510,778元，有被告丁○○所提出之匯
    款至原告兒子蔡明勳帳戶之匯款單（見本院卷(一)第26頁）、
    原告償還系爭借款之逐月匯款整理表、存摺節本、匯款單可
    證（見本院調解卷第30至123頁）。
  (四)玉山銀行93年4月29日所提出之被告乙○○、甲○○之消費
    者貸款申請書、系爭不動產土地暨建物登記謄本、批覆書查
    詢、信用查詢等資料（見本院卷(一)第33至41頁），暨玉山銀
    行93年6月2日提出之交易明細查詢單（見本院卷(一)第158至
    164頁），兩造不爭執。
  (五)原告與被告乙○○、甲○○間所有權移轉登記事件，原告本
    於借名登記契約，請求被告乙○○、甲○○應將系爭不動產
    移轉登記予原告，為有理由，經臺灣高等法院93年度上字第
    741號民事判決及最高法院96年度台上字第611號民事裁定確
    定在案，有臺灣高等法院民事判決及最高法院民事裁定各1
    份在卷足稽（見本院卷(二)第12至20頁）。
四、本件原告依侵權行為及不當得利之法律關係，請求被告連帶
    賠償，則為被告所否認，並以前開情詞置辯。是以本件兩造
  　之爭執點厥為：(一)原告是否向被告丁○○借款800萬元，並
    將系爭不動產借名登記於被告乙○○、甲○○名下？抑或被
    告乙○○、甲○○以9,076,963元之代價向原告購買系爭不
    動產？(二)原告得否依民法第184條第1項前段、後段、第185
    條第1項規定，請求被告連帶給付11,020,960元？(三)原告得
    否依民法第179條規定，請求被告連帶給付11,020,960元？
    茲析述如下。
五、按確定判決之既判力，固以訴訟標的經表現於主文判斷之事
    項為限，判決理由並無既判力。但法院於判決理由中，就訴
    訟標的以外當事人主張之重要爭點，本於當事人辯論之結果
    ，已為判斷時，其對此重要爭點所為之判斷，除有顯然違背
    法令之情形，或當事人已提出新訴訟資料，足以推翻原判斷
    之情形外，應解為在同一當事人就該重要爭點所提起之訴訟
    中，法院及當事人就該已經法院判斷之重要爭點法律關係，
    皆不得任作相反之判斷或主張，始符民事訴訟上之誠信原則
    （最高法院93年度台上字第656號裁判參照）。原告前曾依
    據系爭不動產之借名登記契約約定，起訴請求被告乙○○、
    甲○○移轉系爭不動產之所有權予原告，經本院以92年度訴
    字第5950號民事判決為被告勝訴之判決，原告不服，向臺灣
    高等法院提起上訴，經臺灣高等法院以93年度上字第741 號
    判決改判原告勝訴，被告吳姿燁、甲○○應將系爭不動產移
    轉登記予原告，被告吳姿燁、甲○○不服提起上訴，經最高
    法院以96年度台上字第611號裁定，駁回被告吳姿燁、甲○○之上訴，有前開民事判決及裁定在卷足憑（見本院卷(二)第
    12至20頁）。兩造間系爭不動產之移轉是否本於借名登記契
    約或信託擔保讓與，為前開民事訴訟事件之重要爭點，法院
    就系爭不動產之移轉乃本於借名登記契約，已為判斷，並為
    有效之認定。被告雖於本事件猶執陳詞主張系爭不動產之移
    轉係信託擔保讓與，並另行抗辯上開臺灣高等法院以93年度
    上字第741判決未審酌證人陳妙至、陳家松之證詞矛盾及偏
    頗，暨對於證人呂國棟、蕭邦維有利於被告之證詞、證人丙○○不利原告之證詞均視而未見，顯有謬誤云云，然本院認
    不足以推翻原判斷，本院就系爭不動產之移轉乃本於借名登
    記契約乙節，不得為相反之判斷。且查，系爭不動產係由原
    告之夫蔡達仁所購買，原本登記於蔡達仁之名下，嗣蔡達仁
    過世後，乃由原告繼承登記，而系爭房屋實際上均由原告家
    人居住，並由原告繳納房屋及地價稅，系爭不動產乃由原告
    自行保有管理及處分之權利，此為被告所不否認，而原告主
    張伊僅係為避免遭查封拍賣之目的，故而信託於受託人即被
    告乙○○、甲○○2人之名下，原告實際上並無移轉所有權
    之意思，兩造之法律關係顯係借名登記等情，亦據原告提出
    88年11月20日中興商業銀行前鎮分行函、88年11月25日中興
    商業銀行總行函、富邦商業銀行匯款單、臺灣高雄地方法院
    支付命令為證（見本院調解卷第23至25頁、本院卷(一)第20 1
    頁），堪信為真實。參以，系爭不動產上之臺灣土地銀行借
    款迄至89年3月7日為止，均由原告繳納，88年11月26日起至
    89年3月7日止，原告繳付之貸款本息共計84,890元，而被告
    代原告繳納臺灣土地銀行之借款本息，扣除原告於同年3 月
    13日將臺灣土地銀行3月份之貸款本息26,437元繳付被告乙○○後，實際上之借款金額僅有1,050,526元，亦有臺灣土
    地銀行借款之繳款單據5紙暨匯款單22紙在卷可證（見本院
    卷(一)第202至225頁），倘兩造間係買賣契約，而欲以土地銀
    行之借款為價金之一部分，衡諸經驗，應以移轉系爭不動產
    當時之借款餘額為買賣價金，且系爭不動產移轉登記之後之
    借款息即應由被告繳納，而非仍由原告自行繳納，足見系爭
    不動產之移轉並非基於買賣契約之事實。從而，原告主張系
    爭不動產係因借名登記契約而移轉登記於被告乙○○、甲○○名下，即為可取。
六、又按因故意或過失，不法侵害他人之權利者負損害賠償責任
    。故意以背於善良風俗之方法，加損害於他人者亦同。而數
    人共同不法侵害他人之權利者，連帶負損害賠償責任。不能
    知其中孰為加害人者，亦同。民法第184條第1項、第185條
    第1項分別定有明文。次按，民事上之共同侵權行為（狹義
    的共同侵權行為，即加害行為）與刑事上之共同正犯，其構
    成要件並不完全相同，共同侵權行為人間不以有意思聯絡為
    必要，數人因過失不法侵害他人之權利，苟各行為人之過失
    行為，均為其所生損害共同原因，即所謂行為關連共同，亦
    足成立共同侵權行為，依民法第185條第1項前段之規定，各
    過失行為人對於被害人應負全部損害之連帶賠償責任（最高
　　法院67年台上字第1737號判例參照）。經查：
  (一)原告主張被告丁○○謂其欠款使用，擬以系爭不動產向銀行
    借款，用以償還原告向被告丁○○所借800萬元及原告前為
    清償陳家松債務向土銀借款之欠款餘額105萬元，原告當時
    因無現款還錢乃允諾之，並約定須告知貸款本息，而由原告
    繳納銀行之借款及利息，之後被告丁○○向原告之秘書丙○○謂其業已辦妥貸款，關於原告中興銀行之800萬元借款部
    分，每月本息8萬元，土地銀行之欠款餘額105萬元部分，每
    月本息25,894元，合計每月本息102,894元，原告遂自89年3
    月份起依被告丁○○所言，逐月或以原告女兒蔡明真或以兒
    子蔡明勳名義，如數匯款至系爭不動產登記名義人即被告乙○○之帳戶，迄至92年8月份止，共繳交本金及利息計有4,5
    10,778元等語，業據原告提出原告償還系爭借款之逐月匯款
    整理表、存摺節本、匯款單可證（見本院調解卷第30至123
    頁，即原證六）。被告固不否認有收到上開匯款，但辯稱匯
    款原因係原告支付被告之租金及日後買回系爭房屋之利息補
    償云云。查，原告移轉爭不動產之移轉至被告乙○○、甲○○名下，並非基於買賣契約，而係因借名登記契約，已如上
    述。參以，證人丙○○證稱：「（法官問：原告陳述有向被
    告陳借800萬元，其情形如何？）有借款，……原告就向被
    告丁○○借800萬元給銀行，其房子撤封後，就改登記為被
    告丁○○的女兒名字，原告有交代我以後每個月要給被告丁○○8萬元的利息，直接匯入被告丁○○的帳戶，我不清楚
    原告與被告丁○○800萬元之間的借款是否清償？但後來被
    告丁○○說要以房屋再去貸款後，8萬元的利息就改匯入被
    告甲○○帳戶。……（原告訴訟代理人問：提示原證六，表
    格是否你列的？）是我算的，每個月8萬元，金額25,894元
    這部分是另外一筆陳家松以該房子貸款，由原告分4年償還
    ，這是被告丁○○告訴我的」等語（見本院卷(一)第195至196
    頁），核與原告上開主張相符。則被告抗辯稱匯款原因係原
    告支付被告之租金及日後買回系爭房屋之利息補償，即非可
    取。又查，經原告主張被告收受其上開匯款後歷來僅繳交銀
    行每月利息22,717元，本金根本分文未付，迄至92年8月份
    止，共繳交利息金額僅有2,578,372元，原告所交付之金額
    中共計1,932,406元（4,510,778－2,578,372＝1,932,406
    ）遭被告私吞等情，有上開原告償還系爭借款之逐月匯款整
    理表、存摺節本、匯款單（見本院調解卷第30至123頁），
    及玉山銀行93年6月2日提出之交易明細查詢單（見本院卷
    (一)第158至164頁），為兩造所不爭執，並據證人張家榮到庭
    證述明確（見本院卷第155至156頁），是以原告此部分之主
    張即為可採。
  (二)又原告主張被告乙○○、甲○○於89年1月17日系爭不動產
    借名移轉登記於渠等名下，旋即於89年1月31日未告知原告
    且未經原告同意，向第三人蔡明添借款並就系爭不動產設定
    抵押權480萬元，於89年2月23日即向玉山銀敦南分行申貸，
    逕以系爭不動產設定最高限額抵押權1140萬元，並據以於89
    年3月7日、89年3月28日、92年6月20日向玉山銀敦南分行借
    貸750萬元、200萬元、940萬元，至少獲得1,430萬元以上之
    利益（尚未計算原告已匯予被告等451萬778元）等情，固為
    被告所否認，並辯稱上開貸款均經原告同意云云。然查，原
    告所主張上開情節有玉山銀敦南分行96年6月25日玉山敦南
    （消）字第07062504號函附之房屋借款約定書、切結書、本
    票、授權書、撥款申請書、抵押權設定約定書、他項權利證
    明書、土地暨建物登記謄本、債權明細清單及繳款明細等資
    料在卷足證（見本院卷(二)第68至87頁），核與證人張家榮到
    庭證述相符（見本院卷(一)第148至152頁），而被告就上開貸
    款獲得原告同意，未能舉證以實其說，渠等空言否認，即難
    憑採。是以被告超過借名登記之經濟目的，擅自就系爭不動
    產設定最高限額抵押權1140萬元，並多次未告知原告擅自借
    款之行為，顯已侵害原告就系爭不動產之所有權與物權之權
    權能。從而，原告主張因被告乙○○、甲○○之貸款行為受
    有損害，即為可取。
  (三)另原告主張被告未告知原告且未經原告同意，擅自以系爭不
    動產為擔保於92年6月20日向玉山銀行借貸940萬元，且未按
    時繳納利息及違約金，屢經銀行催討均仍不清償，致使玉山
    銀行向本院聲請裁定拍賣抵押物，欲強制執行拍賣原告所有
    之系爭不動產，業經本院96年度拍字第869號裁定，以原告
    為相對人，准予就系爭不動產拍賣確定在案，玉山銀行乃執
    該確定之准許拍賣抵押物裁定，欲以原告為債務人聲請強制
    執行原告所有之系爭不動產，原告為免先夫所遺留之系爭不
    動產被強制執行拍賣，迫於無奈乃向玉山銀行請求確定被告
    等所積欠之款項截至96年8月13日止為9,088,554元（含本金
    、利息、違約金及訴訟費用），原告乃於96年8月13日代償
    9,088,554元，連同上述1,932,406元之損害，因被告等故意
    不法侵權行為受原告至少有11,020,960元（計算式：1,932,
    406＋9,088,554＝11,020,960）之損害等情，有玉山銀行聲
    請拍賣抵押物狀、本院96年度拍字第869號裁定、玉山銀行
    96年8月13日通知函、玉山銀行所核發代償証明書、原告匯
    款908萬8554元予玉山銀行之匯款單附卷可稽（見本院卷(二)
    第105至114頁）。被告雖對於上開證據之形式上不爭執，惟
    否認上情，辯稱：前2筆借款是原告同意我們借的，第3筆不
    是新的貸款，是換單的性質云云。惟查，上開第3筆借款並
    未減輕債務，反而增加債務，實與一般借新償舊，以減輕債
    務負擔之常情不符，而被告就上開貸款獲得原告同意，復未
    能舉證以實其說，已如上述，是被告等就原告主張之事實空
    言否認，實難憑信採。從而，本件原告主張其因被告上揭故
    意不法之行為所受之損害額至少為11,020,960元，堪信為真
    。
  (四)末查，被告乙○○、甲○○2人乃被告丁○○之女兒，系爭
    不動產移轉登記於渠2人名下後，即向銀行申請貸款，可知
    渠2人對於向玉山銀敦南分行貸款之金額及情形應知之甚詳
    ，而原告關於借款之本息均匯入被告乙○○之帳戶，足見乙○○、甲○○2人對於原告匯款之金額超過貸款之本息已有
    認識，竟與被告丁○○共同基於不法意思之聯絡，向原告詐
    欺取得不法利益11,020.960元，是原告依民法第185條規定
    主張被告乙○○、甲○○應與被告丁○○連帶負損害賠償責
    任，亦為可採。
七、如前所述，原告所受之損害，得依侵權行為損害賠償請求權
    ，請求被告連帶賠償，是以原告主張被告應連帶負侵權行為
    賠償責任，既有理由，則其另併主張之不當得利請求權，是
    否有理由，即毋庸受予審酌，附予敘明。
八、從而，原告依侵權行為之法則請求被告連帶給付11,020,960
    元，及自本起訴狀繕本送達之翌日即92年12月17日起至清償
    日止，按年息5%計算之利息，為有理由，應予准許。兩造分
    別陳明願供擔保，請求宣告假執行或免為假執行，核均無不
    合，茲分別酌定相當之擔保金額，予以准許。
九、因本案事證已臻明確，兩造其餘主張陳述及所提之證據，均
    毋庸再予審酌，附此敘明。
十、據上論結，本件原告之訴為有理由，依民事訴訟法第85條第
    2項、第390條第2項、第392條第2項，判決如主文。
中　　華　　民　　國　　96　　年　　11　　月　　15　　日
                  民事第三庭    法　官　曾啟謀
以上正本係照原本作成
如對本判決上訴，須於判決送達後20日內向本院提出上訴狀
中　　華　　民　　國　　96　　年　　11　　月　　15　　日
                       　　　　 書記官　王月伶
